ACORDAO-COMPLETO-2348110

ACÓRDÃO 1594/2019 ATA 25/2019 - PLENÁRIO

VISTOS, relatados e discutidos estes autos de embargos de declaração opostos por Marcos Aurélio Pádua Ribeiro Gonçalves Sampaio, Marlus de Moura Santos Correia Lima e José Ribamar de Brito Silva, contra o Acórdão 109/2019-TCU-Plenário,
ACORDAM os Ministros do Tribunal de Contas da União, reunidos em Sessão do Plenário, diante das razões expostas pelo relator, em:
9.1. conhecer dos embargos de declaração, para, no mérito, rejeitá-los;
9.2. dar ciência desta deliberação aos embargantes e aos demais interessados.

Embargos de Declaração em Relatório de Auditoria

Governo do Estado do Piauí.

3. Interessados/Responsáveis/Recorrentes:
3.1. Interessados: Congresso Nacional (vinculador) 
3.2. Responsáveis: José Bezerra Batista Junior (XXX.492.283-XX); José Gonçalves Gomes Neto (XXX.448.183-XX); José Ribamar de Brito Silva (XXX.987.203-XX); Luís Manuel Rebelo Fernandes (XXX.578.477-XX); Marcos Aurélio Pádua Ribeiro Gonçalves de Sampaio (XXX.425.643-XX); Marlus de Moura Santos Correia Lima (XXX.905.363-XX); Vicente de Sousa Sobrinho (XXX.589.803-XX)
3.3. Recorrentes: Marlus de Moura Santos Correia Lima (XXX.905.363-XX); Marcos Aurélio Pádua Ribeiro Gonçalves de Sampaio (XXX.425.643-XX); José Ribamar de Brito Silva (XXX.987.203-XX).

13.1. Ministros presentes: José Mucio Monteiro (Presidente), Walton Alencar Rodrigues (Relator), Benjamin Zymler, Aroldo Cedraz, Raimundo Carreiro e Ana Arraes.
13.2. Ministros-Substitutos convocados: Augusto Sherman Cavalcanti e Marcos Bemquerer Costa.
13.3. Ministros-Substitutos presentes: André Luís de Carvalho e Weder de Oliveira.

WALTON ALENCAR RODRIGUES

Ministro Walton Alencar Rodrigues.

Trata-se de embargos de declaração opostos por Marcos Aurélio Pádua Ribeiro Gonçalves Sampaio, Marlus de Moura Santos Correia Lima e José Ribamar de Brito Silva, contra o Acórdão 109/2019-TCU-Plenário.
Por meio da decisão embargada, foram apreciados os pedidos de reexame contra o Acórdão 2835/2015-TCU-Plenário, interpostos pelo Ministério do Esporte e pelos responsáveis Luís Manuel Rebelo Fernandes, Marcos Aurélio Ribeiro Gonçalves de Sampaio, Marlus de Moura Santos Correia Lima e Vicente de Sousa Sobrinho. 
O aludido pedido de reexame foi exarado nos presentes autos, que trata de auditoria realizada no Ministério do Esporte (ME) e na Fundação dos Esportes do Piauí (Fundespi) , nas obras de construção da Vila Olímpica de Parnaíba/PI, cuja previsão inicial era a construção de: estádio olímpico para 35.000 espectadores; ginásio para 5.000 espectadores; piscina olímpica; piscina para saltos ornamentais; quadras esportivas; pista de cooper; vestiários; quiosques; estacionamento; acessos e circulação de veículos e de pedestres.
O Acórdão ora embargado foi exarado nos seguintes termos:
9.1. não conhecer do recurso interposto por Vicente de Souza Sobrinho, com fulcro no art. 285, § 2º, do Regimento Interno do TCU;
9.2. conhecer dos pedidos de reexame interpostos pelo Ministério do Esporte e pelos responsáveis Luís Manuel Rebelo Fernandes, Marcos Aurélio Ribeiro Gonçalves de Sampaio e Marlus de Moura Santos Correia Lima, com fundamento no art. 285, caput, do Regimento Interno do TCU;
9.3. considerar prejudicado o pedido de reexame interposto pelo Ministério do Turismo;
9.4. dar provimento ao recurso interposto por Luís Manuel Rebelo Fernandes, tornando insubsistente o subitem 9.8 do Acórdão 2835/2015-TCU-Plenário;
9.5. negar provimento aos pedidos de reexame interposto por Marcos Aurélio Pádua Ribeiro Gonçalves de Sampaio, Marlus de Moura Santos Correia Lima, mantendo inalterados os subitens 9.7.2, 9.7.3, 9.12 e 9.13 do 2835/2015-Plenário.
II
Marcos Aurélio Gonçalves Sampaio, afirma, inicialmente, a existência de omissão, no acórdão embargado, em relação ao motivo de sua condenação. 
Nesse sentido afirma que, no subitem 6.14 da mencionada decisão, a análise realizada limitou-se a afirmar que "não procede a tentativa do recorrente de transferir a responsabilidade para o Ministério do Esporte (...) Ainda que possam ter ocorrido falhas na análise de plano de Trabalho do órgão."
Afirma, ainda, que "o embargante não era gestor quando da apresentação do projeto de construção da Vila Olímpica exibido junto ao Ministério do Esporte".
Segundo o embargante, o acórdão é contraditório "quando imputa ao sr. Marcos Aurélio a responsabilidade pela ausência do projeto de viabilidade técnica, econômica e social do empreendimento, documento que deveria existir em momento anterior à sua chegada ao cargo."
A respeito dessa suposta contradição, o embargante afirma que:
há falta de razoabilidade no entendimento de que teria praticado atos posteriores, sem observar a inexistência do estudo de viabilidade, bem assim no fato de "ser penalizado apenas pelo fato de ser o gestor do Órgão, mesmo que não tenha contribuído para prática omissiva ou comissiva";
o mencionado estudo de viabilidade "trata de documento de inteira responsabilidade do Ministério do Esporte e/ou Governo do Estado do Piauí, em momento em que embargante sequer era gestor da FUNDESPI.";
teria acreditado "na regularidade dos atos anteriores à sua chegada no Órgão, o que teria ocorrido com qualquer outro gestor que ali chegasse.";
"não foi omisso, pois prosseguiu com o projeto nos moldes em que o encontrou, em que houvesse qualquer observação de falta a ser sanada."
"o próprio Relatório de Auditoria, constatou a deficiência do Ministério dos Esportes e da Caixa Econômica Federal, no sentido de não existir parâmetros objetivos e eficientes para a definição da viabilidade técnica, econômica, social dos investimentos de grande monta, e, ainda, atribuindo a responsabilidade exclusivamente aos mesmos".
"no caso específico do complexo de Parnaíba/PI, os contatos realizados junto ao Ministério do Esporte evidenciaram o distanciamento deste órgão central em relação às decisões tomadas no âmbito do empreendimento.";
em reunião realizada em 29/05/2013, com a equipe de auditoria, os representantes do Ministério não souberam precisar o escopo e o estágio de execução do empreendimento, limitando-se a informa que a obra estava paralisada.
Em razão dos argumentos acima elencados, o embargante conclui que a irregularidade que ensejou sua condenação decorre da "operacionalização interna do Ministério do Esporte" e não de um ato omissivo ou comissivo que lhe possa ser atribuído, razão pela qual assevera:
não é razoável concluir que o embargante deva ser considerado responsável pela eventual ausência de um estudo de viabilidade do empreendimento, pois não seria razoável exigir, sequer, que o mesmo tivesse conhecimento de sua necessidade ou de sua ausência, especialmente quando a atribuição era do Órgão concedente.
O Embargante menciona, também, que o acórdão embargado fundamentou sua responsabilidade em razão de:
ter dado continuidade aos empreendimentos contemplados pelos contratos de repasse 281.826-06\2008 e 334.262-25\2010, quando da assinatura do termo aditivo de prorrogação de vigência do primeiro e realização das contratações de projetos e obras no âmbito do segundo, SEM ATENTAR PARA O DEVER DE CUIDADO, ensejando dessa forma a ocorrência da irregularidade indicada no item 9.5.1 do Acórdão 2394/2013-TCU-Plenário (...) 
A esse respeito, alega que: "não havia nenhuma ordem judicial, nem dos órgãos de controle externo, como Tribunal de Contas da União, ou interno como CGU ou mesmo do Ministério do Esporte, no sentido de que tais contratos não fossem aditivados ou que não fossem assinados".
Alega, ainda, que, estando os projetos em fase de execução, não seria razoável exigir que o embargante se negasse a assinar o termo aditivo e adotasse medida diversa da questionada nestes autos, tendo em conta o que denominou "justa confiança".
O embargante aponta outra suposta contradição entre o relatório de auditoria e o voto do e. relator, "quando este atesta a improbabilidade de se realizar o estudo de viabilidade técnica, posteriormente" e determina a Caixa Econômica Federal que avalie a pertinência da continuidade dos empreendimentos e promova os ajustes considerados necessários.
Por esse motivo, o embargante advoga no sentido de que não lhe caberia paralisar a execução do contrato, para determinar a realização do estudo de viabilidade, tampouco avaliar a pertinência da continuidade do empreendimento, bem como afirma a existência de recomendações ao Ministério do Esporte, que demonstram sua ausência de responsabilidade.
Conclui, com relação a esse ponto, que não restou evidenciado que tenha agido com dolo ou culpa.
Com o intuito de demonstrar suposta omissão em relação à multa que lhe fora aplicada e à sua inabilitação, o embargante esclarece que o contrato realizado com a empresa pública para tratar do projeto da Vila Olímpica é o de número 017/2012 e não o de número 97/2011, conforme consta dos autos, razão pela qual, afirma não ser possível "dizer que a formalização do contrato nº 17/2012, não cumpria com sua finalidade específica".
	Em seguida, o embargante transcreve excerto "dos relatórios", no qual é afirmado que "A análise dos contratos não revelou sobrepreço", razão pela qual conclui que, "configura contradição aos próprios argumentos do TCU" o fato de ter sido apenado com multa inabilitação, em razão de ter assinado o termo aditivo que deu continuidade ao empreendimento.
Afirma que a decisão embargada não explicitou quais seriam o cuidado e o zelo dos quais o recorrente teria se descurado, deixando de evidenciar, portanto, a os motivos do não provimento de seu recurso, o que estaria em desacordo com a jurisprudência do Superior Tribunal de Justiça.
O embargante questiona, ainda, suposto "descompasso entre a manifestação do órgão técnico e o voto do Ministro", fato que, segundo o embargante, fez com o voto proferido utilizasse fundamentos que o inocentavam para condená-lo.
Nessa linha, afirma que o relator apenas "colaciona o excerto do voto proferido pelo Relatór a quo e, sem qualquer manifestação expressa, manteve sua inabilitação".
Por fim, solicita que seus embargos sejam conhecidos e providos, com efeitos infringentes, com a consequente exclusão da multa e da sanção de inabilitação que lhe foram aplicadas.  
III
O Embargante Marlus de Moura Santos Correia Lima, alega inicialmente a existência de omissão do Acórdão 109/2019-TCU-Plenário, ao deixar de explicitar a "relação entre o valor da multa aplicada os atos praticados pelo diretor técnico [embargante]. Em que irregularidade ele havia se insurgido? Quais deveres de cuidado e zelo teria deixado de praticar?"
O embargante afirma, ainda, que "Na verdade foram utilizados os mesmos motivos para aplicar as mesmas penas por atos diferentes a diferentes gestores."
Afirma que não foram enfrentados todos os "argumentos fáticos e jurídicos" apresentados no pedido de reexame apreciado por meio do acórdão ora embargado, indicando, nesse sentido, as alegações contidas em seu pedido de reexame acerca da "assinatura do contrato, oriundo da Ata de Registro de Preços 6/2011, sem os ajustes necessários à adequada caracterização de seu objeto, bem como pela assinatura do contrato nº 97/2011".
 Foi questionada, também, suposta contradição do Acórdão embargado, ao aplicar as penas de multa e inabilitação ao embargante, pela proposição da contratação dos projetos da vila olímpica e assinatura do contrato, quando o relatório da auditoria realizada não identificou 'má qualidade" ou sobrepreço na execução obra.
Nos embargos de Marlus Correia Lima, encontram-se as mesmas alegações de Marcos Aurélio Gonçalves Sampaio, no sentido de que o voto que deu azo ao acórdão ora embargado apenas "colaciona o excerto do voto proferido pelo Relatór a quo, e sem qualquer manifestação expressa, manteve sua inabilitação".
À semelhança dos embargos anteriormente analisados, solicita, ao final, que seus embargos sejam conhecidos e providos, com efeitos infringentes, com a consequente exclusão da multa e da sanção de inabilitação que lhe foram aplicadas.  
IV
Os embargos de declaração opostos por José Ribamar de Brito Silva, tratam das mesmas alegações trazidas por Marlus de Moura Santos Correia Lima, no sentido da omissão do acórdão embargado no tocante aos seguintes pontos:
"relação entre o valor da multa aplicada os atos praticados pelo engenheiro";
"em que irregularidades ele havia se insurgido";
indicação dos "deveres de cuidado e zelo teria deixado de praticar;
não enfrentamento de todos os "argumentos fáticos e jurídicos" apresentados no pedido de reexame apreciado por meio do acórdão ora embargado.

8.1. Lenora Conceição Lopes Campelo (7.332/OAB-PI) e José Norberto Lopes Campelo (2/OAB-PI) e outros, representando Marlus de Moura Santos Correia Lima e Marcos Aurélio Pádua Ribeiro Gonçalves de Sampaio;  
8.2. Waldemir Emanuel Pereira Rangel e outros, representando Ministério do Esporte (extinta).  
8.3. João Emilio Falcão Costa Neto (9593/OAB-DF), representando Entidades/órgãos do Governo do Estado do Piauí.  
8.4. Jéssica de Oliveira Amaral (48386/OAB-DF) e outros, representando Construtora Getel Ltda e Construtora Getel Ltda.;  
8.5. Lorena Regina Dornas da Silva (14709E/OAB-DF) e outros, representando Caixa Econômica Federal.  
8.6. Germano Tavares Pedrosa e Silva (5952/OAB-PI), representando Vicente de Sousa Sobrinho.

Procurador Sergio Ricardo Costa Caribé.

EMBARGOS DE DECLARAÇÃO. RELATÓRIO DE AUDITORIA. IRREGULARIDADES NAS OBRAS RELATIVAS À CONTRUÇÃO DA VILA OLÍMPICA DE PARNAÍBA/PI. AUDIÊNCIA. APLICAÇÃO DE MULTA. INABILITAÇÃO DOS RESPONSÁVEIS. REJEIÇÃO DOS PEDIDOS DE REEXAME INTERPOSTOS. EMBARGOS OPOSTOS CONTRA O ACÓRDÃO QUE NEGOU PROVIMENTO AOS PEDIDOS DE REEXAME. AUSÊNCIA DE OMISSÃO, CONTRADIÇÃO OU OBSCURIDADE NO ACÓRDÃO EMBARGADO. REJEIÇÃO DOS EMBARGOS. CIÊNCIA.

RELATÓRIO DE AUDITORIA (RA)

Secretaria de Recursos (SERUR); Secretaria de Fiscalização de Infraestrutura Urbana (SeinfraUrb).

Conheço dos embargos de declaração opostos por Marcos Aurélio Pádua Ribeiro Gonçalves Sampaio, Marlus de Moura Santos Correia Lima e José Ribamar de Brito Silva, contra o Acórdão 109/2019-TCU-Plenário, porquanto atendidos os requisitos atinentes à espécie.
Ressalto, preliminarmente, que os embargos de declaração, quando regularmente utilizados, destinam-se a sanar obscuridades, a esclarecer contradições e a suprir omissões identificadas no julgado, não sendo cabível, entretanto, a utilização desse recurso com a finalidade de instaurar nova discussão sobre matérias devidamente apreciadas pelo Tribunal. 
De igual modo, de acordo com a remansosa jurisprudência deste Tribunal, a contradição apontada pelos embargantes deve estar contida nos elementos que constituem a decisão atacada, in caso, no acórdão embargado e no voto que o fundamenta.
II - Análise dos Embargos de Marcos Aurélio Pádua Ribeiro Gonçalves Sampaio
Conforme mencionado no voto condutor do acórdão embargado, as penas de multa (R$ 40.000,00) e de inabilitação, previstas, respectivamente, nos artigos 58, inciso II e 60 da Lei 8.443/1992, aplicadas ao embargante, na condição de Presidente da Fundação dos Esportes do Piauí (Fundespi) , estão fundamentadas nas seguintes condutas, descritas nos subitens 9.7.2.1 e 9.7.2.2 do Acórdão 2835/2015-TCU-Plenário: 
9.7.2.1. ter dado continuidade aos empreendimentos contemplados pelos Contratos de Repasse 281.826-06/2008 e 334.262-25/2010, tendo assinado o termo aditivo de prorrogação de vigência do primeiro e realizado as contratações de projetos e obras no âmbito do segundo, sem atentar para o seu dever de cuidado, o que ensejou a ocorrência da irregularidade indicada no item 9.5.1 do Acórdão 2394/2013-TCU-Plenário, contrariando o art. 37, caput, da Constituição, o art. 10, § 4º, da Lei 11.653, de 2008 (PPA 2008-2011) , os arts. 12 e 6º, inciso IX, da Lei 8.666, de 1993, os arts. 16 e 45 da Lei Complementar nº 101, de 2000, e os arts. 2º e 4º, incisos V, VII e VIII, da Lei 12.593, de 18 de janeiro de 2012 (PPA 2012-2015) ;
9.7.2.2. ter autorizado a contratação dos projetos da Vila Olímpica de Parnaíba e emitido a ordem de serviço para o desenvolvimento dos projetos, sem que se promovessem os necessários ajustes pertinentes à adequada caracterização de seu objeto e, assim, sem atentar para o seu dever de cuidado, dando ensejo à ocorrência da irregularidade indicada no item 9.5.2.1 do Acórdão 2394/2013-TCU-Plenário, o que contraria o art. 13, inciso I  e § 1º, o art. 14, o art. 15, inciso II, o art. 54, § 1º e o art. 55, inciso I, todos da Lei nº 8.666, de 1993;
A primeira omissão apontada diz respeito ao subitem 6.14 da instrução da Secretaria de Recursos (Serur) , cujos fundamentos incorporei às minhas razões decidir. Segundo o embargante, a análise que afastou sua alegação acerca da necessária responsabilização dos agentes do Ministério do Esporte deixou de considerar o fato de que ele não ocupava cargo de gestão na Fundespi por ocasião da apresentação do projeto de construção da Vila Olímpica ao referido órgão.
Tal omissão não ocorreu, porque a alegação supostamente não atacada pelo acórdão embargado recebeu o devido tratamento no subitem 6.12 da mencionada instrução da Serur, nos seguintes termos:
6.12. A circunstância de o recorrente não ser gestor ao tempo da apresentação do projeto ao Ministério do Esporte, não o isenta de responsabilidade, pois o que se questiona é a sua conduta em dar prosseguimento ao empreendimento quando sabidamente era incompatível com a realidade local, de modo que cabia a ele sim certificar-se acerca da viabilidade econômica e técnica da Vila Olímpica, até porque ainda estava em fase inicial de execução.
Também não se sustenta a afirmação de que Tribunal foi contraditório ao imputar-lhe responsabilidade pela ausência do projeto de viabilidade técnica, quando tal documento deveria ter sido providenciado por seus antecessores. A mera leitura dos fundamentos da condenação do embargante (alíneas 9.7.2.1 e 9.7.2.2 Acórdão 2835/2015-TCU-Plenário, acima transcritas) evidenciam que esta não se deu em razão da ausência do estudo de viabilidade mencionado.
Merece esclarecimentos, também, a afirmação do embargante de que teria ocorrido contradição entre os fundamentos do "voto do E. Relator" e a afirmação contida no relatório de auditoria, ao concluir pela "improbabilidade de se realizar o estudo de viabilidade, posteriormente".
Com o intuito de demonstrar tal contradição, no corpo dos embargos, foram transcritos os seguintes trechos:
trecho 1
Vale destacar que a mera elaboração de um estudo de viabilidade no presente momento, já tendo sido iniciadas diversas ações concretas para a implantação do empreendimento, não atenderia adequadamente à finalidade que deve ter um estudo dessa natureza, havendo uma tendência lógica de se buscarem elementos para a justificação das medidas já adotadas.
trecho 2
Em função disso, propõe-se, determinar à Caixa Econômica Federal e ao Ministério do Esporte que avaliem a pertinência da continuidade dos empreendimentos, nos moldes atualmente estabelecidos, bem como adotem as medidas necessárias a eventuais ajustes nos contratos de repasse visando adequá-los à referida avaliação.
Registro, a propósito, que os excertos acima não foram extraídos dos documentos que integram o acórdão embargado (relatório, voto e acórdão) . Na verdade, referem-se a parágrafos do relatório de fiscalização da então Secretaria de Fiscalização de Obras em Edificação deste Tribunal (peça 76, pg. 22) , que deu azo ao Acórdão 2394/2013-TCU-Plenário.
Sendo assim, a contradição apontada ultrapassa os limites da estreita via dos embargos de declaração. 
Nada obstante, diferentemente do que alega o embargante, é possível perceber a clara relação de causa e efeito entre a situação identificada pela equipe de fiscalização do Tribunal (trecho 1) e a respectiva proposta de encaminhamento (trecho 2) , inexistindo, portanto, a contradição apontada.
A questão relativa ao erro material decorrente da menção equivocada do contrato 97/2011, também foi objeto de análise por parte da unidade técnica, conforme subitem 6.16 da instrução da Serur, a seguir transcrito, razão pela qual não há falar em omissão do acórdão embargado em relação ao tema:
6.16.	Independentemente de o Contrato 97/2011 ser ou não aquele destinado à execução dos projetos da Vila Olímpica, o fato é que a equipe de auditoria procedeu à análise desse ajuste, o que acabou por ensejar a proposta de audiência, cuja irregularidade os recorrentes novamente não lograram descaracterizar, conforme descrito no item 3.4.2 do relatório de fiscalização (peça76, p. 35) :
Também não se verifica a omissão em relação à falta de explicitação dos cuidados que deixaram de ser observados pelo embargante, porquanto não houve questionamento a esse respeito no pedido de reexame que deu origem ao acórdão embargado.
Ademais, não merece guarida a tentativa de extrair da expressão "sem atentar para o seu dever de cuidado", consignada nos subitens 9.7.2.1 e 9.7.2.2 do Acórdão 2835/2015-TCU-Plenário, acima transcritos, a hipótese de omissão decorrente da imperiosa necessidade de o Tribunal esmiuçar os procedimentos que deveriam ter sido observados pelos gestores para evitar as irregularidades identificadas nestes autos, quando as ocorrências pendentes de justificativas e os reais motivos da condenação do embargante estão perfeitamente delimitados nos autos, no respectivo expediente de audiência (Ofício 527/2013-SecobEdif, peça 153) , e nos Acórdãos 2.394/2013 e 2835/2015, ambos do Plenário.
Nos presentes autos, o "dever de cuidado" mencionado na decisão que sancionou o embargante refere-se à obrigação inerente ao gestor público de, no âmbito do seu poder discricionário, zelar pelo bom e regular emprego dos recursos públicos e pela adoção da solução mais adequada ao interesse público, evitando, assim, irregularidades semelhantes às identificadas nos presentes autos. 
Não assiste razão ao embargante ao afirmar que o voto que fundamentou o acórdão embargado foi omisso quanto à sua fundamentação relativa ao não acolhimento, por este relator, da proposta da unidade técnica, aprovada pelo Ministério Público, no sentido da insubsistência da pena de inabilitação aplicada nos presentes autos.
Tais fundamentos foram devidamente demonstrados no voto que proferi, conforme transcrição abaixo, mediante o qual consignei meu entendimento de que, por não terem logrado descaracterizar ou esclarecer as graves irregularidades apuradas no presente processo, não havia justificativa para exclusão das penas de inabilitação:
No que ser refere à inabilitação dos agentes da fundação estadual, com base no art. 60 da Lei 8.443/1992, pelo período de 5 anos, a Serur considera que as respectivas condutas, ainda que em desconformidade com as normas legais e deveres de conduta inerentes aos gestores públicos (o que motivou a proposta de manutenção das multas aplicadas) , não se revestem de gravidade suficientemente capaz de justificar a pena aplicada.
Por esse motivo, a unidade instrutiva propôs o provimento parcial do pedido de reexame, para tornar insubsistente a pena de inabilitação dos recorrentes e dos demais responsáveis arrolados no subitem 9.13 do Acórdão recorrido, aos quais foi aplicada a mesma sanção. 
A respeito da gravidade da conduta desses responsáveis, trago à colação excerto do voto proferido pelo Relator a quo, no qual foram explicitados os motivos que ensejaram a inabilitação dos recorrentes e de outros agentes da Fundespi:
De mais a mais, devo registrar a minha estranheza com toda a situação observada nestes autos, em que se viu engendrar o aporte de R$ 200 milhões em um empreendimento sem objetivos bem definidos e sem o devido estudo de viabilidade técnica, econômica e ambiental, com parte das obras tendo sido executadas com sérias deficiências de fiscalização, dando conta, então, de uma inegável falta de planejamento no projeto e de razoabilidade no gasto público, de sorte que o TCU deve considerar grave a falta cometida pelos gestores envolvidos, inabilitando-os para o exercício de cargo em comissão ou de função de confiança no âmbito da administração federal.
Considerando que os recorrentes não conseguiram afastar as ocorrências que lhes foram imputadas, tampouco o fato de terrem concorrido para as graves irregularidades mencionadas no excerto do voto condutor do acórdão recorrido, acima transcrito, com as devidas vênias à unidade técnica, mantenho a pena de inabilitação dos recorrentes e dos demais responsáveis arrolados no subitem 9.13 do Acórdão 2835/2015-TCU-Plenário.
O encaminhamento acima resultou do não acolhimento das alegações recursais, bem como da minha anuência às considerações do relator a quo, transcritas e grifadas em meu voto, no sentido de que tais ocorrências se revestem de gravidade suficiente à manutenção da pena de inabilitação aplicada aos responsáveis arrolados no subitem 9.13 do Acórdão 2835/2015-TCU-Plenário.    
As demais alegações do embargante têm o único propósito de demonstrar seu inconformismo com as decisões exaradas nos autos, não sendo esta, conforme demonstrado acima, a via recursal adequada.
Sendo assim, rejeito os embargos de declaração opostos por Marcos Aurélio Pádua Ribeiro Gonçalves Sampaio.
III - Análise dos Embargos de Marlus de Moura Santos Correia Lima
O acórdão embargado manteve as penas de multa (no valor de R$ 40.000,00) e de inabilitação, previstas, respectivamente, nos artigos 58, inciso II e 60 da Lei 8.443/1992, aplicadas ao embargante, na condição de diretor técnico da Fundespi, em razão das ocorrências descritas no Acórdão 2835/2015-TCU-Plenário, assim grafadas:
9.7.3.1. ter proposto a contratação dos projetos da Vila Olímpica de Parnaíba com base na Ata de Registro de Preços nº 06/2011 e ter assinado o Contrato nº 97/2011, sem que se promovessem os necessários ajustes pertinentes à adequada caracterização do objeto contratado e sem atentar para o seu dever de cuidado, dando ensejo à ocorrência da irregularidade indicada no item 9.5.2.1 do Acórdão 2394/2013-TCU-Plenário, o que contraria o art. 13, inciso I  e § 1º, o art. 14, o art. 15, inciso II, o art. 54, § 1º e o art. 55, inciso I, todos da Lei nº 8.666, de 1993;
9.7.3.2. não ter adotado as providências necessárias à garantia de condições adequadas de acompanhamento e fiscalização das obras da Vila Olímpica de Parnaíba, sem atentar para o seu dever de cuidado, dando ensejo à irregularidade indicada no item 9.5.2.2 do Acórdão 2394/2013-TCU-Plenário, o que contraria o art. 67 da Lei nº 8.666, de 1993;
Os fatos pendentes de justificativas e os reais motivos da condenação do embargante estão perfeitamente delimitados nos autos, no respectivo expediente de audiência (Ofício 528/2013-SecobEdif, peça 154) e no Acórdão 2835/2015-TCU-Plenário, o que afasta a tentativa do embargante de demonstrar a ocorrência de omissão em relação às respectivas condutas e de eventual prejuízo à sua defesa ou à interposição dos recursos que julgar pertinentes. 
Os argumentos do pedido de reexame do ora embargante, interposto em conjunto com o Marco Aurélio Gonçalves Sampaio, tal como mencionado acima, foram objeto de detida análise da Serur, cujos fundamentos incorporei ao meu voto. 
Sendo assim, não procedem as alegações genéricas de omissão em relação ao necessário enfrentamento "dos pontos, tanto fáticos quanto jurídicos", notadamente pelo fato de o embargante não mencionar quais os "pontos" do pedido de reexame que deixaram de ser analisados no acórdão embargado.
Nesse aspecto, o embargante apenas menciona que não foram analisadas as alegações concernentes ao subitem 9.7.3.1 do Acórdão 2835/2015-TCU-Plenário: "assinatura do contrato, oriundo da Ata de Registro de Preços 6/2011, sem os ajustes necessários à adequada caracterização de seu objeto, bem como pela assinatura do contrato nº 97/2011".
Também não se verifica a alegada omissão do acórdão embargado, em relação à explicitação dos cuidados que deixaram de ser observados pelo embargante, porquanto não houve questionamento a esse respeito no pedido de reexame que deu origem ao acórdão embargado e, como já mencionado neste voto, não compete a esta Corte de Contas esmiuçar os procedimentos que deveriam ter sido observados pelos gestores para evitar as irregularidades identificadas nestes autos. 
Os normativos que regulamentam a atuação do controle externo não estabelecem uma relação objetiva entre as irregularidades praticadas e o valor da multa aplicada aos responsáveis nos processos de controle externo. A Jurisprudência do TCU, contudo, caminha no sentido de que, na dosimetria dessas penas, devem ser sopesados fatores como a gravidade dos ilícitos, a materialidade do prejuízo eventualmente causado ao Erário, e o grau de culpabilidade do agente. 
Ao incorporar, às minhas razões de decidir, o exame da Serur acerca da razoabilidade do valor das multas aplicadas aos recorrente, restou consignado meu entendimento de que os referidos valores eram compatíveis com as irregularidades perpetradas, tendo em vista a conclusão dos técnicos daquela secretaria de que "não fosse a atuação preventiva deste Tribunal [que suspendeu cautelarmente o repasse de recursos federais para a construção da Vila Olímpica], o erário poderia ter incorrido em expressivos prejuízos, considerando a magnitude dos investimentos previstos. 
Na mesma linha da análise contida na seção I deste voto, não procede a alegação de omissão, no acórdão embargado, dos motivos que ensejaram a manutenção da pena de inabilitação do embargante.
Isto posto, não acolho os embargos de declaração opostos por Marlus de Moura Santos Correia Lima.
IV - Análise dos Embargos de José Ribamar de Brito Silva
O embargante, por intermédio do Acórdão 2.835/2015, foi multado (R$ 30.000,00) e inabilitado, de acordo com o previsto nos artigos 58, inciso II, e 60 da Lei 8.443/1992, respectivamente, em razão de, na condição de engenheiro civil incumbido do acompanhamento e fiscalização dos projetos e das obras da Vila Olímpica de Parnaíba, não ter "adotado as providências pertinentes à fiscalização dos projetos e das obras da Vila Olímpica de Parnaíba/PI, sem atentar para o seu dever de cuidado, dando ensejo às irregularidades indicadas nos itens 9.5.2.1 e 9.5.2.2 do Acórdão 2394/2013-TCU-Plenário, o que contraria o art. 67, caput e § 1º, da Lei nº 8.666, de 1993".
Importante, neste caso, rememorar os mencionados subitens 9.5.2.1 e 9.5.2.2 do Acórdão 2394/2013-TCU-Plenário:
9.5.2.1. fiscalização deficiente por parte da Fundespi, sobre o Contrato nº 97/2011, referente aos projetos da Vila Olímpica de Parnaíba, evidenciada nas seguintes constatações:
9.5.2.1.1. ausência de adoção de providências com vistas a garantir a entrega dos projetos dentro de parâmetros adequados de qualidade e prazo;
9.5.2.1.2. intenção manifestada pela Fundespi de realizar contratação adicional para a execução de serviços já contemplados no escopo do Contrato nº 97/2011, a exemplo dos projetos estruturais do ginásio e das piscinas;
9.5.2.1.3. ausência de relatórios de análise da fiscalização quanto à execução do contrato;
9.5.2.1.4. não identificação das falhas existentes no projeto que subsidiou a execução da primeira etapa da construção da vila olímpica, como a ausência de adequados dispositivos de drenagem, contenções do aterros e proteções de superfície dos terraplenos;
9.5.2.2. fiscalização deficiente dos Contratos nos 25/2012 e 26/2012, referentes, respectivamente, aos Lotes nos 1 e 2 da primeira etapa da construção da Vila Olímpica de Parnaíba, evidenciada nas seguintes constatações:
9.5.2.2.1. ausência de assinaturas dos fiscais nos diários de obras;
9.5.2.2.2. ausência de relatórios de análise da fiscalização quanto à execução dos contratos;
9.5.2.2.3. divergências entre o projetado e o efetivamente executado, identificados nos serviços de execução do alambrado, pinturas do alambrado, canteiro de obras e lastro em pedrisco, que resultaram em um potencial prejuízo, preliminarmente quantificado em cerca de R$ 166.000,00;
9.5.2.2.4. ausência de elementos que demonstrem a atuação dos fiscais na adoção de providências tendentes a minimizar o risco de perda dos serviços executados pela falta de contenções, de tratamento superficial dos terraplenos e da drenagem adequada;
Por esse motivo, mais uma vez, verifica-se que as ocorrências pendentes de justificativas e os reais motivos da condenação do embargante estão perfeitamente delimitados nos autos, no respectivo expediente de audiência (Ofício 528/2013-SecobEdif, peça 154) e no Acórdão 2835/2015-TCU-Plenário.
O embargante não faz parte do rol de responsáveis que interpuseram os pedidos de reexame que deram azo ao Acórdão 109/2019-TCU-Plenário, objeto dos embargos aqui analisados. 
Sendo assim, tendo em conta que os embargos por ele apresentados são excertos dos apresentados por Marlus de Moura Santos Correia Lima, utilizando-me, no que couber, dos motivos expostos no exame realizado na seção III deste voto, rejeito os embargos de declaração opostos por José Ribamar de Brito Silva.
V
Com essas considerações, voto no sentido de que o Tribunal acolha a minuta de acórdão que submeto à deliberação deste Colegiado.
TCU, Sala das Sessões Ministro Luciano Brandão Alves de Souza, em 10 de julho de 2019.
WALTON ALENCAR RODRIGUES 
Relator